臺灣高等法院臺南分院刑事判決
110年度交上易字第541號
上  訴  人  臺灣雲林地方檢察署檢察官
被      告  楊其炎



選任辯護人  王佑中律師
上列上訴人因被告過失傷害案件，不服臺灣雲林地方法院110年
度交易字第71號中華民國110年9月22日第一審判決（起訴案號：
臺灣雲林地方檢察署109年度偵字第7057號），提起上訴，本院
判決如下：
    主  文
上訴駁回。
    事  實
一、楊其炎於民國109年6月26日上午9時8分許，騎乘電動輔助自
    行車，沿雲林縣○○市○○路0巷由南往北方向直行，行至上開
    道路00之0號前時，本應注意欲變換車道時，應讓直行車先
    行，並注意安全距離，且依當時天候晴、日間自然光線、柏
    油路面乾燥、無缺陷、無障礙物且視距良好，並無不能注意
    之情事，竟疏未注意，於行駛中本欲向左迴轉，發現該路段
    畫有分向限制線禁止迴轉而作罷，未注意後方直行車輛及安
    全距離，貿然往右變換行向欲靠路邊行駛，適李明霖騎乘車
    牌號碼000-000號普通重型機車，沿上開路段同向行駛於楊
    其炎騎乘之電動輔助自行車後方，見狀閃避不及，機車右前
    車頭因而撞擊電動輔助自行車左側車身，致李明霖人車倒地
    ，受有胸部鈍傷、四肢擦挫傷併左肘撕裂傷3公分等傷害。
    楊其炎於肇事後，留在現場，在偵查機關知悉犯人前，向到
    場處理之員警自首其為肇事者，並靜候裁判。
二、案經李明霖訴由雲林縣警察局斗六分局報告臺灣雲林地方檢
    察署檢察官偵查起訴。　　
    理  由
一、證據能力：
    按被告以外之人於審判外之陳述，雖不符刑事訴訟法第159
    條之1至第159條之4規定得為證據之情形，而經當事人於審
    判程序同意作為證據，法院審酌該言詞陳述或書面陳述作成
    時之情況，認為適當者，亦得為證據，刑事訴訟法第159條
    之5第1項定有明文。又刑事訴訟法第159條之5立法意旨，在
    於確認當事人對於傳聞證據有處分權，得放棄反對詰問權，
    同意或擬制同意傳聞證據可作為證據，屬於證據傳聞性之解
    除行為，如法院認為適當，不論該傳聞證據是否具備刑事訴
    訟法第159條之1至第159條之4所定情形，均容許作為證據，
    不以未具備刑事訴訟法第159條之1至第159條之4所定情形為
    前提。查本判決所引用之下列供述證據暨其他書證、物證，
    檢察官、被告及其辯護人於本院準備程序、審理時，均同意
    作為本案證據（見本院卷第57至60頁、第87頁），且於本院
    逐一提示後，迄於言詞辯論終結前亦未聲明異議，本院審酌
    上開證據資料製作時之情況，尚無違法不當及證明力明顯過
    低之瑕疵，認以之作為證據應屬適當，而有證據能力。
二、認定犯罪事實所憑之證據及理由：　　
㈠、上開事實，業據被告於警詢、偵訊、原審及本院審理時坦承
    不諱（見警卷第5頁、第9至13頁；偵卷第18至20頁；原審卷
    第126至127頁、第324至325頁；本院卷第56頁、第86頁、第
    100頁），並據告訴人李明霖於警詢、偵訊、原審審理時指
    訴在卷（見警卷第7頁、第15至19頁；偵卷第17至18頁、第2
    0頁；原審卷第307至315頁），復有道路交通事故現場圖、
    道路交通事故調查報告表㈠、㈡、現場及車損照片、被告與告
    訴人案發時談話錄音光碟及檢察官勘驗筆錄、告訴人於原審
    繪製之撞擊與騎乘路線軌跡、國立○○大學醫學院附設醫院○○
    分院(以下稱○○○○分院)告訴人之中文診斷證明書、○○○○○醫
    院財團法人○○○○○醫院(以下稱○○○○○醫院)告訴人之診斷證明
    書、國立○○大學醫學院附設醫院○○分院(以下稱○○○○分院)告
    訴人之診斷證明書、雲林縣警察局斗六分局110年3月30日雲
    警六偵字第1100006221號函暨檢附之員警職務報告書、監視
    器錄影畫面截圖照片及監視器錄影光碟在卷可稽（見警卷第
    21至25頁、第39至47頁；偵卷第20頁、第25至31頁、第47至
    53頁；原審卷第167頁、第85至94頁、第335至337頁，光碟
    則置於偵卷最末頁錄音光碟存放袋內）。被告自白核與客觀
    事證相符，堪以採信。
㈡、按慢車變換車道時，應讓直行車先行，並應注意安全之距離
    ，道路交通安全規則第124條第4項定有明文。被告既曾考領
    有合法之普通重型機車駕駛執照，有卷附公路監理電子閘門
    證號查詢機車駕駛人資料可參（見偵卷第103頁），對於上
    揭規定自應知之甚詳，並應確實遵守。本件案發時天候晴、
    日間有自然光線、柏油路面乾燥、無缺陷、無障礙物且視距
    良好，並無不能注意情事，有道路交通事故調查報告表㈠、㈡
    在卷可佐，被告騎乘電動輔助自行車行駛至上開路段時，本
    向左行駛欲迴轉，發現該路段禁止迴轉後，未注意安全距離
    與後方由告訴人騎乘之直行機車已駛至，貿然變換行向往右
    欲靠路邊行駛，肇致本件交通事故，足見被告有應注意、能
    注意而不注意之情事，顯有違反其注意義務之過失，堪以認
    定。另本件經送交通部公路總局嘉義區監理所嘉雲區車輛行
    車事故鑑定會鑑定後，認被告騎乘電動輔助自行車，行經道
    路中央劃設有分向限制線之路段，先往左偏行、欲往左迴車
    ，再往右偏行，反覆變換行向不當，為肇事原因；告訴人駕
    駛普通重型機車，無肇事因素等情，有交通部公路總局嘉義
    區監理所嘉雲區車輛行車事故鑑定會嘉雲區0000000案鑑定
    意見書附卷為憑（見偵卷第99至102頁），同認被告駕駛行
    為具有過失。　　
㈢、又告訴人於車禍發生當日，立即至○○○○分院就診，檢查結果
    發現受有胸部鈍傷、四肢擦挫傷併左肘撕裂傷3公分之傷勢
    ，被告過失駕駛行為與告訴人之上開傷害結果間，具有相當
    因果關係，亦堪認定。至於告訴人及檢察官主張，告訴人因
    本件車禍之故，除受有上開傷害外，另有腰椎椎間盤突出併
    左側神經壓迫之傷勢，並提出○○○○○醫院、○○○○分院診斷證
    明書、○○○○○醫院復健科收據、勞動部勞工保險局110年8月2
    6日保職傷字第0000000000號函為憑。然觀諸卷附告訴人於
    車禍後，隨即至○○○○分院就診之診斷證明書及○○○○分院110
    年5月12日○醫○分醫字第0000000000號函及所附病歷資料及
    診療資料回覆摘要表之記載，告訴人車禍當天上午9時29分
    抵達○○○○分院急診室，同日上午9時32分進行淺部創傷處理
    及進行緊急X光一般檢查，除發現有胸部鈍傷、四肢擦挫傷
    併左肘撕裂傷3公分之傷害外，並未發現其他傷害，經治療
    後，告訴人表示症狀有緩解及改善，醫師遂開立診斷書並指
    導用藥後，告訴人於同日上午10時18分許離開醫院，當日就
    診並未提及有下背痛等情形。其後告訴人自翌日起至109年7
    月15日止，持續至○○○○分院就診，均未提及有下背痛之情事
    ，故根據告訴人急診當日之主訴、X光或其他理學檢查並未
    發現告訴人有腰椎椎間盤突出併神經壓迫之傷勢，堪以認定
    。而告訴人嗣後第1次因下背痛就診，檢出腰椎椎間盤突出
    併神經壓迫之症狀，係於109年7月24日至○○○○○醫院就診時
    所檢出，此後方多次因此疾患至○○○○○醫院就診治療，有該
    院110年5月18日110○○自第0000000000號函及所附病歷在卷
    可按。由告訴人上開就醫資料顯示，告訴人於車禍發生後並
    未發現有下背痛之情形，近1個月後方因有此不適，至○○○○○
    醫院就診，進而發現其有腰椎椎間盤突出併神經壓迫之症狀
    ，經原審法院分別函詢告訴人車禍後曾就診之○○○○○醫院及○
    ○○○分院，有關告訴人罹患「腰椎椎間盤突出併神經壓迫」
    之症狀，是否為本案車禍所導致，○○○○○醫院函覆稱：「腰
    椎椎間盤突出併神經壓迫」之部分，無法肯定是否純為該次
    外傷所導致。因於109年6月26日○○醫院之診斷書中，並未提
    及下背部之傷勢，且於109年6月26日至7月24日，共約4週，
    該期間患者並未至本院復健科門診就診，故難斷定等語；○○
    ○○分院則函覆謂：根據急診之就醫紀錄，未有錄得腰椎椎間
    盤併神經壓迫之傷勢，故難以推斷是車禍所致。當然就學理
    上而言，外力創傷確實有可能造成椎間盤突出併神經壓迫，
    只要症狀出現在車禍後，就很有可能。在本院未有紀錄，仍
    可能在他院因坐骨神經痛之症狀求診等情，有○○○○○醫院上
    開函文所附主治醫師回覆單、○○○○分院上開函文所附病患診
    療資料回覆摘要表附卷可查(見原審卷第201頁、第225頁）
    ，是以上開「腰椎椎間盤突出併神經壓迫」與本案車禍間之
    因果關係是否相當即非無疑。更何況告訴人於原審審理時證
    稱：「(為何你提出的○○的診斷書並沒有記載到有椎間盤突
    出的傷勢，但是到○○的診斷書卻有記載？)我撞到的時候，
    我都不能動，全身都很痛，去○○時，醫生只有處置看得到的
    傷口，處置完就叫我回去，當時我走路就一拐一拐的。等我
    回去一陣子之後，身上的擦傷都一直沒好，我才又到○○檢查
    ，跟醫生講我的情形。車禍第一時間X光照不出椎間盤突出
    ，而核磁共振要排時間。(你的意思是在事發之後，先到○○
    就診，但是就診時沒有安排X光、CT等特別檢查，所以沒有
    檢測出當時椎間盤傷勢，事後到○○就診的時候，因為同樣的
    痛楚，所以醫生有幫你排這些檢查，才確認有椎間盤突出，
    是否如此？)是。」等語(見原審卷第311至312頁)，由告訴
    人於原審上開證述可見，告訴人於案發當天至○○○○分院就診
    時，已有照射X光，確實並未發現有椎間盤突出之狀況，雖
    當時其有所謂走路一拐一拐之情形，然其因車禍導致左腳踝
    擦傷，本可能因傷口疼痛而走路不順暢，此核與其在○○○○○
    醫院主訴下背痛，經檢查始發現有椎間盤突出併神經壓迫之
    症狀不同，難認其行走不順暢與椎間盤突出併神經壓迫有所
    關連，且告訴人自承持續在○○○○分院就診，核與○○○○分院檢
    送之上開病歷資料記載相符，而若告訴人案發後有其所稱持
    續下背痛之情形，告訴人大可於109年7月24日第1次至○○○○○
    醫院就診前，即109年6月27日起至同年7月15日間共計12次
    至○○○○分院就診時，向就診醫師反應有此狀況，要求進一步
    檢查以發現病灶，豈有在此12次就診期間均忍耐疼痛，略而
    不提，或轉往其他醫院檢查尋求其他醫師診斷與治療意見，
    直到109年7月24日前往○○○○○醫院就診時，方才告訴醫師有
    此疼痛情形，實難令人置信。故其就此症狀申請勞工保險職
    業傷病給付時，幾經鑑定均遭駁回，直至提起訴願後，送請
    特約專科醫師審查方依○○○○分院上開診斷證明書認定其背痛
    、腰椎椎間盤突出併左側神經壓迫與車禍事故相關，係職傷
    ，有勞動部勞工保險局110年8月26日保職傷字第0000000000
    0號函存卷可佐，惟揆諸○○○○分院上開診斷證明書記載，告
    訴人係於109年11月25日、110年1月4日、110年4月9日，因
    本件車禍傷勢及腰椎椎間盤突出併左側神經壓迫等症狀至該
    院職業醫學科門診就診，經參酌告訴人○○○○分院、○○○○○醫
    院就醫資料及該院門診病史詢問，於使用與受囑託而為鑑定
    相同評估方式，可得其勞動能力減損比例為11%，然該院並
    未敘明是否認定腰椎椎間盤突出併左側神經壓迫等症狀與本
    件車禍是否相關，及其認定依據，且職業傷害本注重補償勞
    工之損失，而非著重於犯罪之處罰，不需採取嚴格證明法則
    ，傷病與職業間關係強度之認定基準，本較刑事審判認定之
    相當因果關係及罪疑唯輕原則寬鬆，且法院應依據相關證據
    法則，獨立認事用法，雖可參考其他機關或鑑定專家之意見
    ，然不受其他機關或鑑定專家意見之拘束。此外，腰椎椎間
    盤突出，形成原因不僅外傷一端，姿勢不良、重複性彎腰及
    搬動重物或自然老化等，皆有可能造成腰椎椎間盤突出，再
    者，若為外傷性腰椎椎間盤突出，因係突發之外力造成急性
    傷害，通常形成原因發生未久即可發現，告訴人卻經過將近
    1個月後方因下背疼痛就診，症狀出現時間與車禍發生並無
    密接情形，該傷勢與車禍間是否具有相當因果關係即難遽認
    。故審酌告訴人於本案車禍發生後未久，隨即於案發當日上
    午9時29分許至○○○○分院急診就醫，除胸部鈍傷、四肢擦挫
    傷併左肘撕裂傷3公分等傷勢外，並未發現有腰椎椎間盤突
    出併神經壓迫之傷害，此後告訴人多次至○○○○分院就診，均
    未提及下背痛等可能係因腰椎椎間盤突出併神經壓迫而造成
    之症狀，直至車禍發生後將近1個月，才於109年7月24日前
    往○○○○○醫院就診時，檢出有腰椎椎間盤突出併左側神經壓
    迫之疾患，並無明確證據可證明此疾患確為本件車禍事故所
    肇致，難認告訴人於車禍發生後一段時間始檢出之「腰椎椎
    間盤突出併神經壓迫」疾患，與本件交通事故有相當因果關
    係甚明，告訴人及檢察官主張告訴人因本件車禍尚受有腰椎
    椎間盤突出併左側神經壓迫之傷害，委難憑採。
㈣、綜上所述，被告騎乘電動輔助自行車，因上開過失行為，致
    生本件車禍，使告訴人因而受有胸部鈍傷、四肢擦挫傷併左
    肘撕裂傷等傷害，被告犯行堪以認定，自應依法論罪科刑。
三、論罪科刑之理由：
㈠、核被告所為，係犯刑法第284條前段過失傷害罪。
㈡、被告於肇事後，在雲林縣警察局斗六分局員警到場處理時，
    仍留在現場，並主動向前來現場處理人員承認為肇事人等情
    ，有雲林縣警察局斗六分局道路交通事故肇事人自首情形紀
    錄表在卷可憑（見警卷第29頁），則被告於其犯罪行為未為
    有偵查權限之機關發覺前，即自首犯行並不逃避裁判等情，
    至堪認定，而該當自首之要件，依刑法第62條前段之規定，
    減輕其刑。　　
四、駁回上訴之理由：
㈠、原審以被告犯行事證明確，因予適用刑法第284條前段、第62
    條前段、第41條第1項前段，刑法施行法第1條之1第1項規定
    ，並審酌被告騎乘電動輔助自行車，未注意行經道路中央劃
    設有分向限制線之路段，欲變換行向行駛時，應比照變換車
    道，讓直行車先行，並注意安全距離，進而造成本案交通事
    故之發生，且使告訴人受有上開傷勢，所為誠屬不該。惟念
    及被告犯後終能坦承犯行，態度尚可。兼衡被告就本件事故
    發生為肇事原因，告訴人無肇事因素。另被告有和解意願，
    然雙方因賠償金額尚有差距而未達成和解。又斟酌被告自陳
    為大學畢業之智識程度；已婚，育有2名子女，均已成年；
    家庭成員有配偶、子女，被告需照顧患有○○○○之兒子及95歲
    之母親；現無工作，生活開銷依靠老人年金，被告自身患有
    ○○○、○○○、○○○，且需○○等節，並提出被告之雲林縣長期照
    顧管理中心（○○○○）訪視紀錄單、○○○○分院診斷證明書、被
    告之子楊○○(真實年籍資料詳卷)中華民國身心障礙證明、全
    戶戶籍謄本1份存卷供參。再徵諸檢察官、辯護人及告訴人
    對被告刑度之意見等一切情狀，量處有期徒刑3月，並諭知
    易科罰金之折算標準。核其認事用法並無違誤，所為刑之宣
    告，亦係以行為人之責任為基礎，經審酌刑法第57條各款所
    列事項及其他一切情狀後而為，所量定之刑亦未逾越法定刑
    範圍或有何違反比例原則、公平原則及罪刑相當原則之情形
    ，尚稱允當。
㈡、檢察官固以告訴人因本件車禍尚受有下背痛、腰椎椎間盤突
    出併左側神經壓迫之傷害，原審未審酌告訴人此部分傷害亦
    為本件車禍所造成，僅就告訴人因本件車禍所受「胸部鈍傷
    、四肢擦挫傷併左肘撕裂傷3公分」等傷害論罪科刑，認事
    用法違誤為由，提起上訴，請求撤銷原判決，並對被告從重
    量刑。惟告訴人於車禍後將近1個月才發現有腰椎椎間盤突
    出併左側神經壓迫之症狀造成下背痛，該症狀與本件車禍事
    故於時間上並未密接，檢察官亦未提出足以證明告訴人腰椎
    椎間盤突出之症狀，確係因本件車禍所引起之證據資料，難
    認該症狀亦係被告過失傷害行為所致，業如前述，原審僅認
    定被告本件過失行為，造成告訴人受有胸部鈍傷、四肢擦挫
    傷併左肘撕裂傷3公分等傷害並無不當，且原判決業依刑法
    第57條各項就卷內證據資料參互審酌，逐一剖析，於適法範
    圍內行使其量刑之裁量權，核無量刑過輕而不當之情形，檢
    察官上訴核無理由，應予駁回。　　　　　
五、依刑事訴訟法第368條，判決如主文。
本案經檢察官吳文城、程慧晶提起公訴，檢察官謝宏偉提起上訴
，檢察官趙中岳到庭執行職務。
中　　華　　民　　國　　110 　年　　11　　月　　24　　日
                  刑事第六庭    審判長法　官  張瑛宗
                                      法　官  林逸梅
                                      法　官  李秋瑩
以上正本證明與原本無異。
不得上訴。
　　　　　　　　　　　　　　　　　　　書記官  劉紀君
中　　華　　民　　國　　110 　年　　11　　月　　24　　日
附錄本案論罪科刑法條全文
中華民國刑法第284條
因過失傷害人者，處1年以下有期徒刑、拘役或10萬元以下罰金
；致重傷者，處3年以下有期徒刑、拘役或30萬元以下罰金。